【裁判字號】    95,抗,130
【裁判日期】    950601
【裁判案由】    假處分
【裁判全文】
臺灣高等法院高雄分院民事裁定           95年度抗字第130號
抗  告  人  甲○○
上列抗告人因與相對人豪信預拌混凝土股份有限公司、乙○○間
聲請假處分事件，對於中華民國95年3 月20日臺灣澎湖地方法院
95年度裁全字第6 號所為裁定，提起抗告，本院裁定如下：
    主  文
抗告駁回。
抗告訴訟費用由抗告人負擔。
    理  由
一、抗告意旨略以：
  1.相對人之系爭澎湖縣湖西鄉○○○段668 、669 地號之土地
    （下稱系爭2 筆土地）於興建工廠時，係依澎湖縣建築管理
    自治條例之相關規定，以系爭2 筆土地旁之計畫道路為基準
    申請指定建築線。系爭2 筆土地已非袋地，故相對人自不得
    對於系爭土地主張有通行權之存在。
  2.相對人聲請暫准通行之國有財產局之土地中，接近公路之第
    502、496 兩地號土地係屬水利用地，有土地登記謄本在卷
    可稽。茲若相對人欲通行國有財產局及抗告人之土地以至公
    路，必須進行整地，甚或鋪設瀝清，此項行為勢將妨礙排水
    ，構成水利法第78條之3 第1 項第6 款：「其他妨礙排水之
    行為」或第2 項第5 款：「挖掘、埋填或變更排水設施範圍
    內原有型態之使用行為」之行為，而有違反水利法之禁止規
    定，其行車使用上開兩筆水利地之行為即非合法。故相對人
    即使通行抗告人所有之土地，亦不能達到合法通行至公路之
    目的。從而，相對人本件定暫時狀態假處分之本案請求（訴
    訟標的金額新台幣463,169 元）從形式上審查並非正當，依
    前揭說明，其假處分之聲請即不應准許，原審未查，仍為准
    許之裁定，尚有未合。
  3.相對人就「聲請為定暫時狀態之處分」之原因未盡其釋明之
    義務。相對人雖以「相對人耗費鉅資於系爭2 筆土地上依法
    設置預拌瀝清混凝土廠，今忽面臨原有通路遭土地所有權人
    圍堵，無路可通，無法依約供料予廠商，已造成協力廠商錦
    澎營造事業股份有限公司（下稱錦澎公司）、錦佳營造事業
    有限公司（下稱錦佳公司）均面臨將遭業主交通部公路總局
    第三區養護工程處、澎湖縣政府解約之罰，且損失尚在持續
    擴大中，有業主相關函文及錦澎公司之催料函文可憑，該等
    損失，錦澎及錦佳公司日後勢向相對人追討，是相對人面臨
    之損失重大且情況緊急。」，做為其聲請定暫時狀態處分原
    因之釋明，但該錦澎、錦佳公司與相對人究有無簽訂供料契
    約？相對人迄今無法通行鄰地至公路致無法供料，是否導致
    錦澎、錦佳公司亦無法對業主交通部公路總局第三區養護工
    程處、澎湖縣政府履約？相對人均未提出任何可供原審即時
    調查之證據，以盡其釋明之義務，原審卻逕予准許，殊有違
    誤，求予廢棄原裁定等語。
二、按民事訴訟法第538 條第1 項規定：於爭執之法律關係，為
    防止發生重大之損害或避免急迫之危險或有其他相類之情形
    而有必要時，得聲請為定暫時狀態之處分。而此一規定，於
    通行權有爭執時，得予適用（最高法院71年度台抗字第200
    號判例參照）。經查：
  1.相對人使用之系爭2 筆土地，並無公路或既成道路連接至澎
    湖縣第19號道路，而須經過周圍之國有或私有土地通行，且
    過去用以聯外之同段661 、660 、650 、651 、649 、557
    、555 、564 、569 地號等多筆土地，自94年10月間起，均
    因相關土地所有人或附近村民阻攔，以致無法利用，現已無
    路可通之事實，業經原審審酌該院94年度馬簡字第58號卷所
    附土地登記謄本、地籍圖、澎湖縣湖西鄉公所函，並調取同
    院94年度執全字第67、78號假處分執行案件核對卷內資料無
    誤。相對人主張系爭2 筆土地為袋地，目前無法與外界通行
    之事實，應屬可採。抗告人雖主張，相對人於系爭2 筆土地
    上興建工廠時，乃係依澎湖縣建築管理自治條例之相關規定
    ，以系爭2 筆土地旁之計畫道路為基準申請指定建築線，故
    系爭2 筆土地之西側，有1 條南北向之產業道路可通連澎湖
    第19號道路以供相對人出入。惟查，依該建築線指定申請圖
    影本所示（原審法院94年度馬簡字第58號卷(二)影印卷最後一
    頁），系爭2 筆土地之西側，並無南北向之產業道路可通連
    澎湖第19號道路以供相對人出入。雖該建築線指定申請圖註
    記，系爭2 筆土地南面所相鄰系爭土地中之661 地號土地，
    編定為交通用地，現況土石路，惟系爭2 筆土地仍須經該
    661 地號土地及系爭土地以連接至澎湖縣第19號道路。
  2.相對人就所使用之系爭2 筆土地之通行問題，現已提起95年
    度馬簡字第5 號確認通行權存在之訴，業經原審調取該件卷
    宗查明屬實。在該訴訟終結前，有關相對人與抗告人間通行
    權之爭執如未能及時解決，相對人將蒙受無法營業且不能履
    約之重大損害等情，業經相對人提出其與錦佳公司、錦澎公
    司之承攬工程契約影本、澎湖縣政府函影本、交通部公路總
    局第三區養護工程處函影本、錦澎公司函影本作為釋明（原
    審卷第26-45 頁）。抗告人指摘，錦澎、錦佳公司與相對人
    究有無簽訂供料契約？相對人迄今無法通行鄰地至公路致無
    法供料，是否導致錦澎、錦佳公司亦無法對業主交通部公路
    總局第三區養護工程處、澎湖縣政府履約？相對人均未提出
    任何可供原審即時調查之證據，以盡其釋明之義務，自有誤
    會。
  3.抗告人另主張，相對人聲請暫准通行之國有財產局土地中，
    接近公路之部分土地係屬水利用地，本即不能供行車使用，
    相對人即使通行抗告人所有之土地，亦不能達到合法通行至
    公路之目的。查有關使用地類別之劃分，是針對土地使用方
    法所為一般性規範，民法第787 條有關袋地通行權之規定，
    則是針對土地特殊狀況所為調整，至於不能妨排水之行為
    ，乃通行時當然應予考量之問題，此技術之克服，非為此類
    裁定法院應審究之範疇。
三、綜上所述，原審以相對人所使用之系爭2 筆土地為袋地，目
    前無法與外界通行，在原法院95年度馬簡字第5 號確認通行
    權存在之訴，訴訟終結前，有關相對人與抗告人間通行權之
    爭執，如未能即使解決，相對人將蒙受無法營業且不能履約
    之重大損害等情，並考量系爭土地通行範圍，依據假處分可
    能遭受損害及期間，酌定相當並確實之擔保金額後，准許相
    對人通行權之假處分聲請，經核於法並無違誤。抗告人猶執
    陳詞，指摘原裁定不當，求予廢棄原裁定，非有理由，應予
    駁回。
據上論結，本件抗告為無理由，依民事訴訟法第495 條之1 第1
項、第449條第1項、第95條、第78條，裁定如主文。
中    華    民    國    95    年    6     月    1     日
                            民事第六庭
                                審判長法官  許明進
                                法      官  謝肅珍
                                法      官  張明振
以上正本證明與原本無異。
本裁定不得再抗告。
中    華    民    國    95    年    6     月    2     日
                                書  記  官  彭筱瑗
                                                      K


司法院資訊處製作；財團法人民間司法改革基金會備份。
